最高法院刑事判決　　　　　　　　　　　　　　　八十八年度台上字第一九九八號
　　上訴人　台灣高等法院台南分院檢察署檢察官
　　被　告　戊 ○ ○
　　　　　　丁 ○ ○
　　　　　　辛 ○ ○
　　　　　　乙○○○
　　　　　　己○○○
　　　　　　丙○○○
　　　　　　庚○○○
　　　　　　甲 ○ ○
右上訴人因被告等違反公職人員選舉罷免法案件，不服台灣高等法院台南分院中華民
國八十七年十二月二十四日第二審判決（八十七年度上訴字第一六九七號，起訴案號
：台灣嘉義地方法院檢察署八十七年度偵字第九四四號、第三六二○號），提起上訴
，本院判決如左：
    主  文
原判決撤銷，發回台灣高等法院台南分院。
    理  由
本件原判決認定被告戊○○、辛○○、甲○○三人有其事實欄所載於告訴人鄭慶祥競
選嘉義縣義竹鄉鄉長投票前夕，駕車以擴音器在義竹鄉○○街公然播放內容有稱呼鄭
慶祥為「白賊祥」之錄音帶，公然侮辱鄭慶祥之犯行。因將第一審原諭知戊○○、辛
○○、甲○○均無罪部分之判決撤銷，改判均論處其三人共同公然侮辱人罪刑；就戊
○○、辛○○、甲○○被訴尚意圖使鄭慶祥不當選，以台語錄製如其「附表」所示之
錄音帶，並將寫有「鄭慶祥白賊」、「鄭慶祥鴨霸」之布條懸掛在小貨車上，沿街遊
行並播放錄音帶，足以生損害於鄭慶祥，尚一行為觸犯公職人員選舉罷免法第九十二
條之意圖使人不當選而散布謠言罪及刑法第三百零九條第一項之公然侮辱罪嫌部分，
認此部分犯罪尚屬不能證明，因公訴意旨認與前開有罪部分，具想像競合犯之裁判上
一罪與實質上一罪關係，故不另為無罪之諭知。復以公訴意旨略謂：被告丁○○（戊
○○之子）、乙○○○、己○○○、丙○○○、庚○○○意圖使鄭慶祥不當選，與戊
○○、辛○○、甲○○基於共同之犯意聯絡，由丁○○委請不知情者書寫上開足以貶
損鄭慶祥名譽之白布條懸掛在小貨車上，乙○○○、己○○○、丙○○○、庚○○○
等人，則與戊○○同在該小貨車上，以擴音器在義竹鄉○○街公然廣播，散布謠言，
足以生損害於鄭慶祥云云，認皆共犯有前揭意圖使人不當選而散布謠言罪及公然侮辱
罪嫌；經審理結果，認丁○○、乙○○○、己○○○、丙○○○、庚○○○被訴犯罪
均屬不能證明，因而維持第一審諭知其等均無罪之判決，駁回檢察官對此部分之第二
審上訴。固非無見。
惟查：(一)、審理事實之法院，對於有利及不利於被告之證據，均應一併加以注意，依
職權詳加調查，俾能發現真實；倘與待證事實有重要關係，在客觀上認為應行調查證
據，而未加調查斟酌，或雖已加調查而其內容尚未臻明瞭者，亦與未經調查無異，遽
行判決，即有應於審判期日調查之證據未予調查之違法。又公職人員選舉罷免法第九
十二條之罪，凡意圖使候選人當選或不當選，以文字、圖畫、錄音、錄影、演講或他
法，散布謠言或傳播不實之事，足以生損害於公眾或他人者，即足構成。原判決認被
告等八人不成立該罪，係以對鄭慶祥所指摘之事實，尚非虛偽不實，與謠言有間，且
乙○○○、己○○○、丙○○○、庚○○○雖在車上，但均未參與製作、播放情事，
為其論據。然依卷附之錄音帶譯文所載，戊○○、辛○○二人錄製之錄音帶內容有：
「鄭慶祥他媽媽死在埤仔頭後，要移來義竹中正堂公祭，……以後地方就不平安，我
是怕如果讓他當選鄉長，以後親族死後都要移到義竹公祭，所以我出來抗議」，「像
鄭慶祥只顧私利，不顧地方百姓平安，不要支持他，像這種鴨霸行為，希望鄉親要三
思而行，不要支持白賊祥，讓義竹鄉有改變機會」（警卷第八頁），戊○○、甲○○
於警訊中，皆供認由甲○○駕駛小貨車載戊○○等十人在義竹街上遊行以擴音器播放
上開錄音帶，車上並懸掛有：「抗議－鄭慶祥鴨霸」，「抗議－鄭慶祥白賊」白布條
（警卷第三頁至第六頁），而上開白布條係由丁○○委由他人書寫後懸掛供遊街使用
，業經丁○○供認不諱（第九四四號偵查卷第四十二頁），丙○○○、庚○○○、乙
○○○、己○○○於檢察官偵查中，皆供認一起上車沿街廣播等情無訛（同上偵查卷
第二十七頁反面、第四十一頁反面），且該次義竹鄉長選舉，僅有鄭慶祥、李春茂二
位候選人，李春茂與辛○○則為表兄弟，有彼等所供可稽（同上偵查卷第三十二頁反
面，一審卷第五十八頁反面）。從而被告等八人行為，是否意圖使義竹鄉鄉長候選人
鄭慶祥不當選，而有以文字、錄音方法，公然傳播，足生損害於鄭慶祥之情事﹖又所
謂鄭慶祥因母喪在義竹鄉中正堂辦理公祭儀式，乃十餘年前之舊事，事前鄭慶祥向義
竹鄉公所申請核准，後因民眾反應不佳，經協調後，鄭慶祥同意僅將其母遺像移入中
正堂內辦理公祭，棺木則不移入等情，業據證人翁通時、翁明德、劉松林供證在卷（
一審卷第三十三頁、第五十七頁），鄭慶祥並堅稱當時依協議未將其母棺木移入中正
堂（一審卷第六十頁），則被告等人，以鄭慶祥為「鴨霸」、「白賊」，且指其「只
顧私利，不顧地方百姓平安」，「以後親族死後都要移到義竹公祭」等情事，公然散
布傳播，能否如原判決所稱皆屬實在，而非不實之事﹖均非無研酌之餘地。原審對此
疑義，未詳加調查斟酌，根究明白，遽認被告等八人不該當上開意圖使人不當選而散
布謠言罪之構成要件，自嫌率斷。(二)、有罪之判決書，須將認定之犯罪事實詳記於事
實欄，然後於理由內逐一說明其憑以認定之證據，使事實與理由兩相一致，倘所載之
事實與說明之理由，前後不相適合，即有判決理由矛盾之違法，亦足構成撤銷之原因
。原判決於事實欄內，以「附表」為其事實之一部，然遍查所有原判決，皆無所謂「
附表」附於原判決內，已有未合。又原判決於理由欄壹－一內，既稱戊○○經傳喚未
到庭陳述，何以隨即又謂戊○○對錄製有稱呼鄭慶祥為「白賊祥」之錄音帶並沿街遊
行播放之事實供認不諱﹖戊○○究係於何訴訟程序中供認不諱﹖再者，原判決於事實
欄內認定戊○○、辛○○、甲○○以擴音器在義竹鄉○○街公然播放內容有稱呼鄭慶
祥為「白賊祥」之錄音帶，為公然侮辱鄭慶祥，理由欄壹－一－(二)則說明該公然沿街
播放鄭慶祥為「白賊祥」行為，已對鄭慶祥整體人格顯然造成侮辱甚明，因認其三人
行為，共犯有刑法第三百零九條第一項之公然侮辱罪；但對被告等八人被訴將書寫有
「鄭慶祥白賊」、「鄭慶祥鴨霸」白布條，懸掛在同一小貨車上，沿街遊行並播放上
開錄音帶之行為，何以於理由欄壹－三－(二)及貳－四內，反謂指摘鄭慶祥為「白賊」
及「鴨霸」，尚未對鄭慶祥人格整體為抽象謾罵而不構成公然侮辱罪﹖顯然均有判決
理由矛盾之違誤。上訴意旨，執以指摘原判決不當，為有理由，應認均有發回更審之
原因。又公然侮辱部分，雖屬刑事訴訟法第三百七十六條第一款所列不得上訴於第三
審案件，因公訴意旨認與意圖使人不當選而散布謠言罪部分，具想像競合犯之裁判上
一罪關係，基於審判不可分之原則，自應一併予以發回，附此說明。
據上論結，應依刑事訴訟法第三百九十七條、第四百零一條，判決如主文。
中      華      民      國    八十八    年      四      月    二十二    日
                              最高法院刑事第一庭
                                  審判長法官  施  文  仁
                                        法官  陳  炳  煌
                                        法官  張  淳  淙
                                        法官  洪  明  輝
                                        法官  蔡  清  遊
      右正本證明與原本無異
                                              書  記  官
中      華      民      國    八十八    年      四      月    二十七    日
